臺灣高等法院臺中分院民事裁定　100年度抗字第80號
抗　告　人　陳紀樺
代　理　人　吳中和律師
相　對　人　品榮建設股份有限公司
法定代理人　林茂永
上列抗告人與相對人間因假處分事件，對於中華民國99年12月17
日臺灣彰化地方法院99年度裁全字第1440號裁定，提起抗告，本
院裁定如下：
      主  文
抗告駁回。
原裁定主文第1項後段「不得為其他一切處分行為」，應予更正
為「不得就前揭所有權狀為其他一切處分行為」。
抗告程序費用由抗告人負擔。
      理  由
一、抗告意旨略以：
  (一)本件相對人提出之共同借款協議書、土地登記謄本、宏維法
    律事務所函、郵局存證信函等影本僅係釋明得請求假處分而
    己，至於假處分之原因，即其所主張抗告人如何有將土地移
    轉設定給第三人之虞，相對人並未予以釋明，原裁定法院未
    命相對人補正釋明假處分之原因，即遽以裁定准相對人供擔
    保而對抗告人為假處分，參照最高法院96年台抗字第809號
    裁定意旨所示，原裁定自有違法不當。
  (二)法院之裁判應依當事人之聲明為之，當事人未聲明之事項，
    法院予以裁判者，即屬違法之訴外裁判。本件相對人於原審
    聲請對抗告人所有之坐落彰化縣員林鎮○○段677-3、677-4
    地號土地(下稱系爭土地)之「所有權狀正本」為假處分，惟
    原審法院裁定不但命抗告人將前開所有權正本交付與第三人
    林美淳地政士保管外，竟又裁定命抗告人不得對系爭土地為
    一切處分行為，原審之裁定顯有訴外裁判之違法。
  (三)再者，土地所有權狀僅係在表彰所有權而已，所有權狀並無
    實質價值，土地之價值乃在於所有人對土地之使用、處分權
    ，故原審法院對於相對人聲請交付所有權狀正本之假處分，
    僅裁定10萬元擔保金，且裁定理由亦謂就「系爭土地所有權
    狀」予以假處分對債務人無法處分之損害不大，爰酌定擔保
    金額10萬元，但於裁定主文卻一併禁止債務人不得處分系爭
    土地，更函文地政事務所對系爭土地為禁止處分之登記，原
    裁定對相對人假處分之聲請可謂「買小送大」，實難令人折
    服。
  (四)依民事訴訟法第538條之4、第535條第l項規定，是於爭執之
    法律關係有定暫時狀態之必要者，假處分所必要之方法固可
    由法院依職權酌定之，惟不可踰越定假處分之狀態。相對人
    既僅聲請交付系爭所有權狀正本，則法院應僅審酌交付之方
    法，即如何將所有權狀正本交付與第三人林美淳地政士保管
    即可，而非一併禁止系爭土地之處分，原審法院酌定假處分
    之方法亦顯有不當。
  (五)聲明：原裁定廢棄，相對人在第一審假處分之聲請駁回。
二、相對人陳述意旨略以：
  (一)抗告人有借款之需求但無法通過銀行徵信。其遂請求相對人
    擔任共同借款人，並約定抗告人於簽約日需將系爭土地如原
    審裁定所示之所有權狀正本交給第三人林美淳代書，若銀行
    撥款後之4個月內抗告人沒有免除相對人之共同借款人責任
    ，抗告人應將系爭土地過戶給相對人，並簽立共同借款協議
    書。但民國（下同）99年6月25日簽約時抗告人沒有交出權
    狀，4個月後也沒有免除共同相對人之借款責任；嗣後相對
    人在99年11月8日、11月16日兩次函催抗告人交出，詎抗告
    人皆藉口拖延，拒絕交出，顯見抗告人有就系爭土地為不利
    益處分行為之虞，此有共同借款協議書、土地登記簿謄本及
    律師事務所函文影本足證。
  (二)依共同借款協議書第4條第1款，抗告人於撥款隔日有提出權
    狀之義務，但銀行99年6月26日撥款，隔日抗告人並沒有提
    出權狀。因此，相對人係請求抗告人履行交出土地權狀之義
    務，乃是金錢請求以外之請求，為請求抗告人為一定之行為
    ，是本案應屬一般假處分無疑。而相對人在99年11月8日、
    16日曾函催交出權狀，但抗告人卻遲遲不交出，更在99年11
    月30日將系爭土地設定抵押給第三人陳牡丹，此已證抗告人
    有減少財產、增加負擔之行為，若不命其交出權狀，相對人
    縱獲本案確定訴訟判決，抗告人恐已將系爭土地脫手，或該
    土地已遭多重設定而無價值，而有難以執行或甚難執行之虞
    ，故應有命抗告人將系爭兩筆土地之權狀交予第三人林美淳
    代書之必要。再者，相對人雖係聲請命交出權狀正本，但也
    有表明「得請求抗告人土地移轉登記過戶」之事實與請求權
    基礎。換言之，相對人請求假處分之範圍、方法，本即包含
    交出權狀正本、禁止處分系爭土地，原裁定經綜合考量後，
    也是定如此之執行方法；否則，若單純命抗告人交出權狀，
    未禁止其為其他處分行為，則其可將土地再為其他抵押權、
    地上權設定，再交出權狀。此種裁定將無法達成一般假處分
    之保全目的，是以，原裁定法院命抗告人不得再為其他處分
    行為，並無錯誤，亦無訴外裁判之問題。
  (三)退步言之，本件亦符合定暫時狀態假處分之要件：
    依最高法院94年度台抗字第377號裁定意旨，定暫時狀態之
    假處分之要件為：(1)兩造須有爭執之法律關係；(2)為防止重
    大之損害或避免急迫之危險或有其他相類似之情形而有必要
    ；(3)本案訴訟能夠確定該爭執之法律關係。而本件兩造間有
    共同借款協議，依約抗告人負有交出權狀、免除借款責任之
    義務。但抗告人拒絕交付，且其於本院前次庭訊主張要保有
    權狀才能借款，借款之後才能免除借款責任，其無需交出權
    狀云云。換言之，抗告人主張不必提出權狀、沒有違約，相
    對人則否，兩造就法律關係（即共同借款協議書）有所爭執
    甚明。再者，相對人與抗告人於99年6月25日簽約，銀行隔
    天6月26日就撥下款項，抗告人於6月27日即須交出權狀給第
    三人林美淳代書；在99年l0月26日前也要免除借款責任，此
    為其契約義務。但抗告人沒有提出權狀，也沒有免除借款責
    任，即便相對人99年11月8日、99年11月16日兩次函催亦同
    。更有甚者，抗告人收到上開函文後更設定新台幣（下同）
    2000萬元之抵押權予第三人。從而，由上述抗告人一再拖延
    、拒絕交付權狀之行為可證抗告人有減少財產價值、增加負
    擔之虞，且事實上抗告人已有設定抵押來減少財產價值，該
    時間點更在相對人發函後，對於相對人造成重大之損害，若
    由其持續持有權狀，可能將系爭土地繼續設定或過戶給他人
    ，造成相對人之損失更益擴大，足稽本案有定暫時狀態假處
    分之必要性存在。且本案中之「爭執中之法律關係」為「共
    同借款協議書」，依該協議書，抗告人應交出權狀辦理過戶
    登記，抗告人應受此之拘束，此同時為相對人之請求，此等
    請求權成立以及內容，均係得由本案訴訟加以確定，應無疑
    問。
  (四)答辯聲明：抗告駁回。
三、按債權人就金錢請求以外之請求，因請求標的之現狀變更，
    有日後不能強制執行，或甚難執行之虞，欲保全強制執行者
    ，得聲請假處分，民事訴訟法第532條定有明文；又請求及
    假處分之原因，應釋明之；前項釋明如有不足，而債權人陳
    明願供擔保或法院認為適當者，法院得定相當之擔保，命供
    擔保後為假處分，此觀民事訴訟法第533條前段準用同法第
    526條第1項、第2項規定自明。故債權人就假處分之原因全
    未釋明時，固不得以供擔保代之；惟如已釋明，僅係釋明不
    足，法院自得命債權人供擔保後為假處分。又所謂釋明，係
    使法院就某事實之存否，得到大致正當之心證為已足，與證
    明係當事人提出之證據方法，足使法院產生堅強心證，可以
    確信其主張為真實者，尚有不同。
四、經查：
  (一)本件相對人（即債權人）主張：抗告人（即債務人）有向銀
    行借款之需要，惟抗告人無法通過銀行徵信之要求，遂要求
    相對人擔任共同借款人，並於99年6月25日簽立共同借款協
    議書，約定以雙方名義共同向台中商銀社頭分行借款3500萬
    元，且抗告人負有將系爭土地所有權狀正本於簽約日交給第
    三人林美淳地政士保管之義務，倘抗告人於銀行撥款後4個
    月內未免除相對人擔任共同借款人之責，應將前述土地之所
    有權移轉給相對人，惟銀行撥款迄今已超過4個月，抗告人
    並未將權狀交付予第三人林美淳地政士，也未免除相對人之
    共同借款責任，嗣相對人於99年11月8日發律師函催告其交
    出權狀給第三人林美淳地政士辦理過戶，抗告人卻於99年11
    月10日回函表示需要再2個月期才能免除債權人之借款責任
    ，不願交出權狀，相對人因而於99年11月16日再去函要求抗
    告人提出權狀予第三人林美淳地政士，惟迄今仍不獲置理等
    情，業有相對人提出共同借款協議書、土地登記謄本、宏維
    法律事務所函、郵局存證信函等影本為證，故應堪採信。
  (二)另抗告人於原審99年12月10日具狀補稱：相對人於99年11月
    8日催告抗告人交付前揭所有權狀予第三人林美淳地政士保
    管，抗告人並未履行，竟於99年11月30日將系爭土地設定第
    二順位抵押權給第三人陳牡丹，足見本件確有假處分之必要
    等語，亦有抗告人於原審提出土地登記簿謄本影本為證，故
    亦堪採信。
  (三)本院審酌前揭事證，認抗告人非但未依約將前揭所有權狀交
    付林美淳地政士保管，甚且於相對人催告後竟持前揭所有權
    狀交付第三人，並辦理第二順位抵押權登記予第三人陳牡丹
    ，顯見抗告人已有將前揭所有權狀交付第三人之具體情事，
    依前揭法律規定，相對人確實有禁止抗告人將前揭所有權狀
    交付予林美淳以外第三人之必要，故本件假處分之聲請，相
    對人已為釋明，故自應准許。
  (四)又按假處分所必要之方法，由法院以裁定酌定之；前項裁定
    ，得選任管理人及命令或禁止債務人為一定行為，民事訴訟
    法第535條第1項及第2項定有明文。本件相對人聲請假處分
    之聲明內容，雖係請求抗告人將前揭所有權狀交付予第三人
    林美淳保管，惟查：相對人前揭請求內容，依前揭協議書約
    定，乃屬本案滿足性處分之聲請內容，本院審酌相對人聲請
    本件假處分之目的乃係防免抗告人持前揭所有權狀交付林美
    淳以外之第三人，用以辦理系爭土地之相關處分行為，故本
    院認依相對人前揭聲請假處分之目的，僅須禁止抗告人將前
    揭所有權狀交付予林美淳以外之第三人，即可達到假處分之
    目的，尚無先行命抗告人履行本案作為義務亦即定滿足性暫
    時狀態處分之必要，故相對人所聲請假處分之方法，本院依
    前揭法律規定，自不應採取。
  (五)原審裁定依前揭法律規定，認相對人聲請本件假處分之必要
    已為釋明，然關於假處分之原因，仍未能盡釋明之責，並審
    酌系爭土地設定抵押權內容及殘餘價值，命相對人以10萬元
    為抗告人供擔保後，准許相對人假處分之聲請而命抗告人就
    前揭所有權狀，除交付予林美淳保管以外，不得為其他一切
    處分行為等語。本院詳酌原審裁定主文所示之「其他一切處
    分行為」，乃指抗告人不得就「前揭所有權狀」為「其他一
    切處分行為」而言，故原審裁定，核無不當，惟為使原裁定
    主文第1項明確，爰將原裁定主文更正如主文第2項所示。抗
    告意旨指摘：(1)相對人未釋明聲請假處分之必要性；(2)原裁
    定逾越相對人聲請範圍而禁止抗告人就系爭土地為其他一切
    處分，求予廢棄原裁定云云，依本院前揭說明，顯有誤會，
    本件抗告為無理由，應予駁回。
五、據上論結，本件抗告為無理由，爰依民事訴訟法第495條之1
    第1項、第449條第1項、第95條、第78條，裁定如主文。
中    華    民    國   100    年    3     月    31    日
                民事第七庭    審判長法  官  饒鴻鵬
                                    法  官  張瑞蘭
                                    法  官  陳毓秀
以上正本係照原本作成。
再為抗告應以適用法規顯有錯誤為理由。
如提起再抗告者應於裁定送達後10日內向本院提出抗告理由狀（
須按照他造人數附具繕本）並繳納抗告裁判費新臺幣1,000元，
同時委任律師或具有律師資格之關係人為代理人。
                                    書記官  高勳楠
中    華    民    國   100    年    4     月    1     日
                                                      Ｓ